【裁判字號】    97,消債更,125
【裁判日期】    971225
【裁判案由】    更生事件
【裁判全文】
臺灣臺北地方法院民事裁定           97年度消債更字第125號
聲  請  人
即債務人    甲○○
代  理  人  林淑娟律師
上列當事人因消費者債務清理事件聲請更生，本院裁定如下：
    主  文
更生及保全處分之聲請均駁回。
聲請費用由聲請人負擔。
    理  由
一、按聲請更生或清算不合程式或不備其他要件者，法院應以裁
    定駁回之，但其情形可以補正者，法院應定期間先命補正，
    消費者債務清理條例第8條定有明文。又債務人與金融機構
    協商成立者，不得聲請更生或清算。但因不可歸責於己之事
    由，致履行顯有重大困難者，不在此限；本條例施行前，債
    務人依金融主管機關協調成立之中華民國銀行公會會員辦理
    消費金融案件無擔保債務協商機制與金融機構成立之協商，
    準用前項之規定，復為消費者債務清理條例第151條第5項、
    第6項所明定。又債務清償方案成立後，債務人應按其條件
    履行，惟須於其後發生情事變更，在清償期間收入或收益不
    如預期，致該方案履行困難甚或履行不能，因不可歸責於己
    ，始能依本條例第151條第5項但書之規定聲請更生或清算。
    此項規定旨在避免債務人任意毀棄已成立之協商，濫用更生
    或清算之裁判上債務清理程序，蓋以債務清償方案係經當事
    人行使程序選擇權所為之債務清理契約，債務人自應受該成
    立之協議所拘束。
二、本件聲請意旨略以：
（一）債務人之每月收入約為新臺幣（下同）46,000元，而每月
      支出約為22,000元（含租金10,000元、交通費2,000元、
      日常生活支出10,000元），然每月依協商條件應清償之金
      額33,870元實已超過聲請人清償能力，致使債務人其履行
      原協商方案顯有重大困難，而此並非債務人主觀上惡意不
      履行協商，實係客觀上確有不可歸責於債務人之事由。又
      其無擔保或無優先權之債務總額未逾12,000,000元，復未
      經法院裁定開始清算程序或宣告破產，亦無消費者債務者
      債務清理條例第6條第3項、第8條或第46條各款所定駁回
      更生聲請之事由存在，爰提出債權人清冊暨各項支出明細
      ，爰依法聲請准予更生。
（二）補充敘明財產及收入狀況：
   1、對他人並無債權存在。
   2、陳報生活必要支出為3980元，含電費641元、電話費分別
      為台灣大哥大491元、遠傳395元、中華電信249元、瓦斯
      費721元、有線電視費530、水費348、管理費605元，每年
      另支出保險費20,264元，保險並無保單價值準備金及年金
      收入。
   3、聲請人平均收入扣除必要支出雖尚有2萬餘元，然聲請人
      前經法院執行命令每月扣薪14,000元，扣至97年5月，又
      之前亦每月匯至7債權銀行每月3,000元，共21,000元，因
      此實無法有資產剩餘，尚須借款清償而致毀諾，且未扣薪
      後於存款內已有餘款52,822元，然並無隱匿財產情事。
三、經查：
（一）本件債務人曾於95年8月29日與債權金融機構成立分期還
      款協議，約定自95年9月起，分100期，利率百分之6.88，
      於每月10日以每月38,870元，依各債權銀行債權金額比例
      清償各項債務，至全部清償為止，有協議書、無擔保債務
      協商申請書等件在卷可稽。是本件應先探究債務人是否符
      合本條例第151條第5項但書所稱「因不可歸責於己之事由
      ，致履行顯有重大困難」之情形，以定其更生之聲請是否
      合法。
（二）依債務人所提出之95年度綜合所得稅各類所得資料清單可
      知，聲請人於95年度之收入總計606,234元，亦即平均每
      月收入為50,519元，扣除95年度台北市最低生活費14,377
      元後，尚餘36,142元，顯足以清償每月33,870元之協商款
      項；又縱以聲請人主張每月必要生活費15,980元計算（聲
      請人於97年5月8日陳報租金為10,000元、交通費為2,000
      元，並於97年5月22日陳報生活必要支出為3,980元，總計
      15,980元），每月亦剩餘34,539元，仍足以清償每月33,8
      70元之協商款項，堪認聲請人於95年10月、11月間毀諾，
      並無不可歸責於己之事由，其聲請自屬要件不備。於債務
      人積欠各債權人達2,519,614元無法清償之狀況下，債務
      人在已有勞健保保障之情況下，仍另行購買保險，顯然債
      務人於債務協商成立後，並未為履行協議而盡力撙節開支
      ，則縱債務人目前履行協議有所困難，亦不能認為係因不
      可歸責於己之事由所致。
（三）縱若據債務人所述每月之生活費用合計為22,000元，然消
      債條例之立法目的既在於使不幸陷入經濟困境之人得以清
      理債務、重建生活，並在清理過程中能保有符合人尊嚴之
      最低基本生活，並非維持債務人過去慣常之生活，故評估
      債務人是否有不能清償債務或有不能清償之虞時，不得由
      債務人任意主張其基本生活費用之數額。爰參酌內政部社
      會司所公告之95年度台北市每人每月最低生活費標準14,
      377元（含房屋租金），可知債務人所述每月之生活費用
      已超過一般人之標準。卻又未對95年9月至95年10月間之
      還款來源、如何因而不能履行一致性協商方案，加以說明
      。債務人既未證明於協商成立後有何情事變更，在清償期
      間收入或收益不如預期，致該方案履行困難甚或履行不能
      ，復非因不可歸責於債務人之事由至履行有重大困難困難
      ，自與同條例第151條第5項但書之規定不符。蓋債務人本
      應對於己身財務狀況，知之甚詳，在本院命其據實陳述之
      前提下，仍為此等不明瞭、不完足之處，是以，債務人所
      述內容與卷存之證明文件，有上開出入之處，致本院無法
      判斷其財務狀況確否構成入不敷出，債務人難謂就事案之
      解明已善盡協力義務。從而，本院認債務人應無不可歸責
      致履行顯有重大困難之事由發生，故債務人不得據以為不
      可歸責於己事由，進入更生程序。惟債務人若有新事證，
      仍可重新聲請更生，併予敘明。
四、綜上，本件債務人既無不可歸責於己之事由，依原協商條件
    履行亦非顯有重大困難，應屬聲請更生之要件不備，且又無
    從補正，依首揭條文之意旨，自應駁回其更生之聲請，又保
    全處分因本案無理由而失所附麗，應一併駁回，爰裁定如主
    文。
中    華    民    國    97    年    12    月    25    日
                  民事第五庭    法  官      林妙黛
以上正本係照原本作成
如不服本裁定，應於裁定送達後10日內，以書狀向本院提出抗告
，並繳納抗告費新臺幣1千元
中    華    民    國    97    年    12    月    25    日
                                書記官      陳怡君


司法院資訊處製作；財團法人民間司法改革基金會備份。
